【裁判字號】    88,上更(一),825
【裁判日期】    890524
【裁判案由】    偽造文書等
【裁判全文】
臺灣高等法院刑事判決                        八十八年度上更(一)字第八二五號
    上  訴  人
    即  被  告  丙○○
右上訴人，因偽造文書等案件，不服台灣台北地方法院，八十六年度訴字第五四四號
，中華民國八十六年六月十日第一審判決（起訴案號：台灣台北地方法院檢察署八十
五年度偵字第一五六三五號），提起上訴，經最高法院第一次發回，本院判決如左：
    主      文
原判決關於丙○○部分撤銷。
丙○○連續行使偽造私文書，足以生損害於他人，處有期徒刑壹年。
    事      實
一、丙○○於民國（下同）八十三年十月五日起至八十六年三月五日止，在其臺北市
    ○○○路三段二四二號十一樓住處，邀集盧代崙等三十七人為會員（會員名詳如
    附表一所示），由其自任會首，採內標制，每會新臺幣（下同）一萬元之民間互
    助會，並約定於每月五日下午五時開標，每四個月復加標一次。旋因會員周姜玉
    、張秋生經濟發生困難，退出該互助會，丙○○遂將之分別於八十三年十月間及
    八十四年一月間頂予孫台花與張台英。詎丙○○竟基於概括之犯意，意圖為自己
    不法之所有，分別於八十四年八月五日、八十五年一月五日、三月五日、四月二
    十日，在標單上偽簽張台英、周萍、黃炎霖、劉惠蘭之署押及標金各為二千二百
    元、三千五百元、三千二百元、三千元、三千一百元冒標（標單已滅失），足以
    生損害於張台英、周萍、黃炎霖及劉惠蘭，並使活會會員陷於錯誤而如數給付會
    款，其詐得之金額即活會會員之款項分別為：１、八十四年八月五日冒張台英，
    以三千五元得標，詐得活會會員會款二十八會（即扣除八十三年十二月至八十四
    年七月五日得標之死會會員數八會），計十八萬二千元；２、八十五年一月五日
    冒周萍之名，以三千二百元得標，詐得活會會員會款二十四會（即扣除上開已標
    得會之之死會八會，加八十四年日九月五起至八十四年十二月五日標得會款之死
    會四會，計十二死會員），十六萬三千二百元；３、八十五年三月五日冒黃炎霖
    名義，以三千元得標，詐取活會會員會款二十三會（即扣除上開死會十二會，加
八十五年二月五日得標之死會一會，計死會為十三會），詐得金額十六萬一千元
    ；４、八十五年四月二十日冒劉惠蘭名義以三千一百元得標，詐取活會會員會款
    二十三會（即扣除上開死會十三會），詐得金額為十五萬八千七百元，合計共詐
    得六十六萬四千九百元。嗣於八十五年五月五日下午五時許，會員甲○○親至前
    址填載三千二百元欲參加投標，會員周萍因不知早於八十五年一月五日被丙○○
    冒標，亦以三千四百元欲投標，旋由周萍標得，惟甲○○發覺有異，遂質問丙○
    ○：周萍已標過為何又得標等語，丙○○為掩上情，即改由甲○○得標。丙○○
    明知已無清償能力，會員甲○○前揭所標得之會款亦無法如數給付，竟於八十五
    年五月五日，復承前意圖為自己不法所有之概括犯意，再以自己為會首，召集黃
    宜君連同自己等二十一人為會員，每月二萬元之互助會，以之為詐術，使會員不
    疑有他而給付第一期會款予丙○○（會員名單詳如附件二所示），共計詐得四十
    萬元。又於翌（六）月五日明知得標會員係以四千元得標，竟向會員吳珮佯稱標
    金為三千五百元（即附表二，八十五年五月五日起會，每月每會二萬元之該會會
    員），使吳珮陷於錯誤，而透過他人轉交一萬六千五百元（即多五百元）欲予丙
    ○○，嗣因丙○○已無力支付會員標得之會款而於八十五年六月間宣告倒會，為
    吳珮將上款追回，丙○○方未得逞。
二、案經告訴人李興傑、劉惠蘭、吳佩、趙士傳、趙孟倩、許淑慧、張麗花、張麗娟
    訴由臺灣臺北地方法院檢察署檢察官偵查起訴。
    理      由
一、訊據上訴人即被告丙○○固對邀集右揭互助會及以張台英、周萍等人之名義標會
    等節坦承不諱，惟矢口否認有冒標及詐欺犯行，辯稱：伊借標都有經過會員之同
    意，是被死會之會員倒會，一時週轉不靈才倒會，無詐欺犯意云云。惟查：
（一）被告於八十四年八月五日，未經張台英之同意，偽填標單及金額冒標等情，業
      據證人張台英證稱屬實，復有該互助會會單影本在卷可稽，張台英既稱未曾同
      意被告借標，被告所稱曾向張台英借會標會云云，並未提供任何證據以供查證
      ，且如經張台英同意，何以張台英會出面指述，被告所辯顯係飾卸之詞，不足
      採信。
（二）被告於八十五年一月五日，未經周萍同意，偽填標單及金額冒標部分：
      證人乙○雖分別於原審及本院訊問時到庭證稱：伊參加八十三年十月起之互助
      會二會，一會以周萍名義，伊二會均未標，被告以電話通知問是否要標會，伊
      稱不標，被告即向伊借標等語。但查證人甲○○於本院訊問時到庭證稱「（八
      十五年五月五日有參加投標？）有，我寫三千二百元標，周萍用三千四百元標
      ，我回家對會單，發現周萍已標過，才質問被告，被告跟我說她弄錯了，我之
      前曾打電話問被告誰得標，她都過三十分鐘才答覆我，我就覺得有問題」等語
      ，復有證人甲○○庭呈之互助會單影本附卷可參，按倘周萍確曾答應借標予被
      告，豈有不知其已為死會而再參與投標之理？足見周萍當時未曾借標給被告，
      仍認其為活會，方前去投標較符常情。況證人乙○所言得標之時間（八十五年
      下半年）被告早已倒會，益徵其所言實係迴護被告之詞，不足採信，從而被告
      於八十五年一月五日以周萍名義冒標之犯行應可認定。
（三）被告於八十五年三月五日以會員黃炎霖名義冒標及八十五年四月二十日以劉惠
      蘭名義冒標部分：
      依被告所提之會單八十五年三月五日雖係周萍得標，然查證人甲○○證稱：我
      每月都有打電話問會首何人得標，及以多少錢得標等語，並庭呈會單與得標情
      形影本一紙供法院參酌，而該會單卻記載該次係由黃炎霖得標。雖被告與證人
    甲○○所提之會單之得標情況與金額不盡相同，但衡諸常理，民間互助會之會
      員間彼此非定熟識，多係會首之邀集所組成，而會員為關心得標情況，多於開
      標後詢問會首何人得標及標得之金額，再予以記載以求自己明瞭及標會之參考
      ，實乃常情，而會員依此記載者自較無偽造之可能，可信度亦較被告所記載者
      為高；況將被告與證人甲○○所提之會單內容兩相對照，除八十五年一月五日
      、三月五日及四月二十日三次得標人及標金不同外，餘皆相同，而被告八十五
      年一月五日、三月五日、四月二十日分別以周萍、黃炎霖、劉惠蘭之名義冒標
      ，被告卻自己分別記載何良、周萍、黃炎輝得標，而冒周萍名義標會情節已如
      上述，是被告已有冒標行為，其所記載之得標情況自非如證人甲○○之記載者
      可信，職是應認被告係於八十五年三月五日及四月二十日分別以黃炎霖、劉惠
      蘭名義標會，其冒標之犯行應可認定。
（四）八十五年五月五日召集之互助會部分：
      被告邀集該互助會後，隔月即宣告倒會，為被告所自承，核與告訴人張麗娟、
      吳珮指訴之情節相符，足見被告斯時財務狀況已陷入困難，方採以會養會之方
      式，卻又無力支付會員標得之會款，終告倒會，足見其起會之初，顯有詐欺之
      犯意；至其對會員吳珮誆稱八十五年六月五日標三千五百元（實為四千元）詐
      取會款部分，亦據告訴人張麗娟、吳珮於原審到庭證述綦詳，彼等證言既屬一
      致，應堪採信，被告此部分犯行亦堪認定。
（五）又查上開被告分別冒用他人名義標取會款，其共詐取活會會員之款項計算方法
      為：
      １、八十四年八月五日冒張台英，以三千五元得標，當月活會為二十八會（即
      扣除八十三年十二月至八十四年七月五日得標之死會會員數八會），則詐得金
      額為(6500*28=182000)；２、八十五年一月五日冒周之名，以三千二百元得標
      ，至當月活會數為二十四會（即扣除上開已標得會之之死會八會，加八十四年
      日九月五起至八十四年十二月五日標得會款之死會四會，計十二死會員），詐
      得金額為(6800*24=163200)；３、八十五年三月五日冒黃炎霖名義，以三千元
      得標，至當月活會為二十三會（即扣除上開死會十二會，加八十五年二月五日
      得標之死會一會，計死會為十三會），詐得金額為 (7000*23=161000元）；４
      、八十五年四月二十日冒劉惠蘭名義以三千一百元得標，至當月活會仍為二十
      三會（即扣除上開死會十三會），詐得金額為 (6900*23=158700元)，以上合
      計共詐得六十六萬四千九百元。
（六）綜上所述，被告所辯均係飾卸之詞，不足採信，此外復有會單多紙在卷足憑，
      事證明確，被告犯行堪以認定。
二、被告右揭冒標犯行，足以生損害於張台英、周萍、黃炎霖、劉惠蘭，核其所為，
    係犯刑法第二百十六條、二百十條之行使偽造私文書罪及第三百三十九條第一項
    之詐欺罪。又被告於八十五年五月五日明知無支付能力，竟再邀集互助會，以取
    得會款四十萬元，核其所為，係犯刑法第三百三十九條第一項之罪。至其向會員
    吳珮誆稱係標三千五百元，雖未取得會款，核其所為，係犯刑法第三百三十九條
    第三項、第一項之詐欺取財未遂罪，公訴人認係成立刑法第三百三十九條第二項
    之罪，尚有未洽，起訴法條應予變更。其偽造張台英等署押，係偽造標單之部分
    行為，其偽造標單後持以行使，偽造標單之低度行為，為行使之高度行為所吸收
    ，均不另論罪。被告每次冒名標會，及八十五年五月五日所召集互助會，每次行
    為均同時使多數會員誤信而交付會款，侵害多人法益，為想像競合犯，應從一重
    處斷。其四次行使偽造標單之行為間，時間緊接，所犯構成要件相同，顯係基於
    概括犯意反覆為之，應依連續犯論以一罪，並加重其刑；又上開五次詐取會款既
    遂及一次詐取會款未遂間，其時間緊接，所犯構成要件相同，亦係基於概括犯意
    反覆為之，同應依連續犯論以詐欺取財既遂一罪，並加重其刑。上揭連續行使偽
    造私文書及連續詐欺取財二罪間，有方法結果之牽連關係，應從一重之連續行使
    偽造私文書罪處斷。被告每次冒名標會，使多數會員誤信而交付會款，侵害多人
    法益，為想像競合犯。
三、原審經詳察，以被告上開犯行明確予以論罪科刑，固非無見，惟：１、被告每次
    冒名標會，及八十五年五月五日所召集之互助會，每次行為均同時使多數會員誤
    信而交付會款，侵害多人法益，為想像競合犯，原審未予論述，即有未當；２、
    被告每次冒標詐欺所得金額若干，共詐欺款若干，均未詳述，亦有可議之處；３
    、公訴人就被告冒用孫台花名義以二千二百元得標一節，以及就被告八十三年一
    月起至八十五年十二月止，每會五千元，暨八十四年七月五日起至八十六年九月
    五日止，每會一萬元，其擔任會首部分之詐欺犯行部分，業據提起公訴，原審就
    該部分漏未審理（詳如下述），自有未合。被告雖上訴矢口否認有上開詐欺犯行
    ，而無可採，但原判決既有上開可議之處，自應由本院將原判決關於被告部分予
    以撤銷改判。爰審酌被告假藉同事及朋友對其之信任，竟以冒標或起會之方式，
    詐取同事及朋友之會款，前後詐得金額達一百餘萬元，且犯罪後猶不坦承犯行，
    暨其犯罪之手段，尚無前科紀錄及未與被害人和解（被告稱已和解，惟依其所述
    及所提借貸契約，仍在向他人籌款之階段，故和解尚未成立）等一切情狀，量處
    有期徒刑一年。末查，被告偽造之標單，業已滅失，業據被告供明在卷，自不另
    為沒收之諭知，附此敘明。
四、本件公訴意旨再以被告於八十三年十一月五日冒用孫台花名義（即如附表一所示
    之互助會，原會員為周姜玉，由孫台花頂讓）以二千二百元得標，以及被告又招
    集：八十三年一月起至八十五年十二月止，每會五千元，暨八十四年七月五日起
    至八十六年九月五日止，每會一萬元之互助會二會，自任會首並予以冒標，因認
    被告亦涉有詐欺罪犯嫌。但查訊據被告堅決否認有上開犯行。核公訴人起訴事實
    雖提及被告有招集上開互助會，但並未詳細說明冒何人名義標會，而其所指者，
    均係指被告冒用如附表一所示之互助會會員名義，是公訴人僅稱被告有冒標上開
    二互助會並無證據佐證。而公訴人再指被告冒用孫台花名義標會，但查孫台花於
    原審訊問時即稱八十三年十一月五日是伊自己標走會款，款項被告有交給伊，之
    後被告再向伊借款等語（原審卷八十一頁反面及八十二頁）。公訴人認被告有上
    開冒孫台花名義標會情事，自與事實不符，此外復查無其他積極證據，足以證明
    被告有上開犯行，唯公訴人認與上開已論罪部分有連續犯裁判上一罪關係，爰不
    另為無罪判決之諭知。
五、據上論斷，應依刑事訴訟法第三百六十九條第一項前段、第三百六十四條、第二
    百九十九條第一項前段，第三百條、刑法第五十六條、第二百十六條、第二百十
    條、第三百三十九條第一項、第五十五條，罰金罰鍰提高標準條例第一條前段，
    判決如主文。
本案經檢察官劉郭啟東到庭執行職務。
中    華    民    國    八十九    年      五        月      二十四      日
                          臺灣高等法院刑事第二十一庭
                                審判長法  官  葉  騰  瑞
                                      法  官  江  國  華
                                      法  官  魏  大  喨
右正本證明與原本無異。
如不服本判決應於收受送達後十日內向本院提出上訴書狀，其未敘述上訴之理由者並
得於提起上訴後十日內向本院補提理由書（均須按他造當事人之人數附繕本）。
                                      書記官  洪  秋  帆
中    華    民    國    八十九    年      五        月      二十五      日


司法院資訊處製作；財團法人民間司法改革基金會備份。
